【裁判字號】    99,消債更,65
【裁判日期】    990331
【裁判案由】    更生事件
【裁判全文】
臺灣板橋地方法院民事裁定            99年度消債更字第65號
聲  請  人  甲○○
代  理  人  林文凱律師
上列當事人因消費者債務清理事件聲請更生，本院裁定如下：
    主  文
更生之聲請駁回。
聲請費用由聲請人負擔。
    理  由
一本件聲請意旨略以：聲請人有不能清償債務之情事，目前債務
  總金額為新臺幣（下同） 956,475元。消費者債務清理條例施
  行後，聲請人曾與最大債權金融機構香港商香港上海匯豐銀行
  股份有限公司（下稱匯豐銀行）進行協商，惟聲請人因長年失
  業，為扶養外籍配偶及年幼子女而積欠信用卡債務，民國97年
  1 月至98年5 月間曾以經營計程車為業，每月收入約有27,000
  元。聲請人一家為求償還債務，生活極為簡樸，每月生活必要
  費用、房屋租金及扶養費合計為24,507元（見本院卷第10頁）
  ，聲請人自認每月可清償 2,500元，詎匯豐銀行卻斷然拒絕，
  致協商不成立（見本院卷第14頁），爰依法聲請裁定准予更生
  。
二按債務人對於金融機構因消費借貸、自用住宅借款、信用卡或
  現金卡契約而負債務，在聲請更生或清算前，應提出債權人清
  冊，以書面向最大債權金融機構請求協商債務清償方案並表明
  共同協商之意旨，消費者債務清理條例第151 條第1 項定有明
  文。而消費者債務清理條例所定之前置協商程序，其立法目的
  係因債務人對於金融機構因消費借貸、自用住宅借款、信用卡
  或現金卡契約而負債務，其法律關係較單純明確，金融機構並
  已訂有債務協商機制，使債務人與多數債權人間能利用法院程
  序外解決之協商機制而自主解決其債務，如能協商成立，債務
  人或不須依本條例聲請更生或清算，可疏減法院負擔，有效分
  配司法資源，遂採行協商前置主義。申言之：
  1.就債務人協力協商之義務而言：
    債務人須盡己之力與最大債權金融機構謀求自主性的協議清
    償債務方案，若債務人於衡酌己身清償資力，提出符合正當
    性及合理性之清償計畫，卻不被最大債權金融機構所接受時
    ，債務人自得求助於法院，選擇向法院聲請更生或清算。反
    之，若債務人僅徒具形式提出協商聲請，而不以積極態度謀
    求解決清償債務方案；或事後又撤回協商之聲請；或債務人
    所提出之債務清償方案與其清償資力不具相當性與合理性時
    ，亦即在衡量債務人之負債原因、經濟收入情況、通常生活
    必要性之支出等客觀情狀後，債務人提出之清償計畫，並不
    符合比例原則之要求時，自不能認債務人已充分踐行法律所
    要求之協商程序；否則，若不問債務人之清償資力如何，概
    命最大債權金融機構必須接受清償條件，即難謂否符合法律
    所定前置協商之精神。
  2.就法院發動債務清理程序之必要性而言：
    消費者債務清理條例所定協商前置程序之意旨，在使金融機
    構與債務人就特定種類之債務清理事務上，利用法院程序外
    解決之協商機制，為迅速有效之自主性解決。而此一程序之
    進行，有賴當事人間之協力配合，本於誠信為基礎，形成債
    務清理之共識，藉由法院之事後核可，賦予協商內容作為執
    行名義之正當性。苟債務人無視協商程序而直接進入更生程
    序，或於前置協商程序時，故意使協商破裂，雖有債務協商
    不成立之形式，然藉由此方式造成此等結論，難謂債務人有
    進行債務清理之誠意可言，則不啻根本否認前置協商之立法
    意旨。而國家司法資源介入私人紛爭之處理，應符必要性及
    合適性原則，亦即指國家權力行使之手段須可達成其目的，
    當手段不能完成權力行使目的時，即欠缺此合適性原則，而
    在所有可能達成目的之方法中，應選擇符合經濟性、效率性
    、相當性之債務清理方式，此不僅須考量債務人之利益，更
    須兼顧債權人之債權獲償之可能；否則，濫用司法程序之結
    果，亦有侵害了憲法上所保障債權人財產權之虞。
三本院查：
(一)按消費者債務清理條例採協商前置主義，債務人在聲請更生或
  清算前，應提出債權人清冊，以書面向最大債權金融機構請求
  協商債務清償方案並表明共同協商之意旨，消費者債務清理條
  例第151 條第1 項定有明文。同條例第153 條雖另規定：自債
  務人提出協商請求之翌日起逾30日不開始協商，或自開始協商
  之翌日起逾90日協商不成立，債務人得逕向法院聲請更生或清
  算。惟上開視為協商不成立之情形，係以債務人提出書面債務
  清償方案，在符合相當性、合理性之償債計畫前提之下，進行
  實質上協商逾30日而不成立時，或債權人自開始協商之翌日起
  逾90日不願協商而不成立，債務人始得不具協商不成立證明書
  ，逕向法院聲請更生或清算。查本件聲請人於97年11月30日以
  書面向最大債權金融機構匯豐銀行請求共同協商債務清償方案
  ，該銀行提供180期、零利率，每月清償5,611元之還款方案，
  惟聲請人切結表明其每月收入為24,000元，每月僅能還款金額
  為 2,300元，經該行以聲請人「無法負擔任何還款條件」為由
  ，於98年2 月27日發給前置協商不成立通知書，此有聲請人提
  出之前置協商不成立通知書影本1 紙，及匯豐銀行提出陳報狀
  1 份及聯絡紀錄、前置協商申請書、財產及收支狀況說明書、
  前置協商收入切結書等件影本各1 紙在卷可稽（見本院卷第14
  、60、61、63、65頁）。惟本院審酌聲請人向最大債權金融構
  匯豐銀行申請協商時，曾表示每月收入為24,000元，每月願還
  款 2,300元（見本院卷第65、66頁）。惟匯豐銀行承辦人員以
  電話向聲請人協商時，聲請人卻稱僅能每月還款 2,000元，且
  也不確定付不付得出來等語（見本院卷第61頁），聲請人向本
  院聲請更生時，又稱每月收入27,000元，其量力提出可負擔每
  月 2,500元之清償金額。是以聲請人於協商並未明確告知匯豐
  銀行其真實收入，且每月清款金額反覆不一，觀諸聲請人態度
  ，其協商意願低落，即難認聲請人有參與前置協商之誠意。而
  上開減免聲請人債務之協商條件已屬優惠，聲請人竟圖逕行運
  用法院更生程序，使消費者債務清理條例之協商程序徒具形式
  ，自非法之所許。
(二)就本件聲請人之清償資力而言：
  按聲請既人負債大於資產，食衣住行，本應較一般人節約支出
  ，自應以行政院主計處公佈之98年度臺北縣低收入戶每人每月
  最低生活費用為10,792元作為計算標準，蓋消費者債務清理條
  例所定債務清理程序之立法精神，並非維持債務人過去慣常之
  寬裕生活，而係重新檢視消費行為樽節支出，故聲請人既已有
  不能清償之事由，生活消費程度自應受有限制，每月生活開支
  ，自不能與一般人等量齊觀。例如：不得乘坐計程車，不得出
  入三星級以上之飯店、餐廳等，除有絕對必要性支出之外，自
  當縮衣節食，刻苦生活、優先誠實履行清償債務之責。本件聲
  請人自陳97年1 月至98年5 月以計程車司機為業，每月收入27
  ,000元，98年6 月因車禍長達5 個月未工作，僅98年6 月工作
  11日，收入約為10,000元，嗣獲得車禍肇事者賠償 180,000元
  ，及富邦保險公司理賠 8,357元。98年12月聲請人傷癒重新覓
  職，99年1 月、2 月任職於三重客運，月收入分別為33,547元
  、34,627元。現轉職於金山通運遊覽車公司，每月薪資為31,0
  00元（見本院卷第43頁）。惟聲請人於更生聲請狀之財產及收
  入狀況說明書陳稱其每月生活支出為20,007元，包括伙食及交
  通費8,000元、水電瓦斯費1,730元、電話費 952元、房屋租金
  6,000元、健保費1,977元、國民年金 1,348元等（見本院卷第
  10頁），聲請人嗣於陳報狀內追加車禍後復健醫療費每月1,00
  0元，及因薪資調整健保費增加為每月2,030元，故每月必要生
  活費用增為21,060元（見本院卷第43頁）。惟聲請人既已負債
  大於資產，本應較一般人更節約支出撙節開銷，故應以前揭每
  人每月最低生活費用10,792元為計算標準。聲請人現每月收入
  為31,000元，以前揭每人每月最低生活費用為10,792元計算，
  每月仍有剩餘20,208元（計算式：31,000－10,792＝20,208）
  ，可知聲請人並無不能清償債務之情事。
(三)就債務人之日常生活支出而言：
  聲請人雖又主張其每月尚需支出未成年子女李侑昌（97年10月
  28日生，現年2 歲）扶養費為 4,500元，並提出財產及收入狀
  況說明書、戶籍謄本等件可憑，是聲請人有支出此部份扶養費
  用之必要情事，堪信屬實。惟查，聲請人之子女扶養費用，本
  應由聲請人與其配偶阮氏金珠共同負擔，聲請人稱阮氏金珠亦
  由其扶養，查阮氏金珠固係越南人，此有戶籍謄本1 份在卷可
  憑，惟依聲請人所提出阮氏金珠之本國居留證影本1 紙（見本
  院卷第58頁），按就業服務法第48條第1 項但書之規定，與在
  我國境內設有戶籍之國民結婚，且獲准居留者，不須申請許可
  ，即可在我國境內工作。則阮氏金珠自已取得於國內工作之權
  利，復未見聲請人提出阮氏金珠有何不能維持生活或無工作能
  力之證明文件，以及證明其配偶有何不能付擔扶養義務之情事
  ，是以聲請人應負擔之子女部份扶養費數額為 2,250元 (計算
  式：4,500÷2= 2,250)。依聲請人每月薪資收入，扣除基本生
  活費用及扶養費用後，所餘仍有17,958元（計算式為：31,000
  －10,792－2,250＝ 17,958），顯足以清償匯豐銀行提議之協
  商條件即初算每月還款金額為 5,611元 (見本院卷第60頁），
  是以前置協商之債權人所提議之協商條件，應屬聲請人清償能
  力範圍之內，聲請人並無不能清償之虞，核屬相當而足以維持
  債務人及其家屬生活所必需。
(四)就國家司法資源介入私人紛爭處理之必要性及合適性而言：
  1.按債務人依消債條例向法院聲請更生或清算，應認係債務清
    理之最後手段，蓋經法院裁定開始更生或清算程序後，債務
    人之生活、身分資格、工作權利等或均將受有限制。又該條
    例所定之債務清理程序採雙軌制設計，分為重建型之更生程
    序及清算型之清算程序，其立法目的在使有不能清償或有不
    能清償之虞的消費者，得依其自身負債與清償能力之不同情
    況，選擇不同程序清理其債務，以調整其與債權人及其他利
    害關係人之權利義務關係，保障債權人之公平受償，謀求消
    費者經濟生活之更生及社會經濟之健全發展。上開規定之立
    法目的，在兼顧債權人、債務人雙方之利益，使陷於經濟上
    困境之消費者得以清理債務，利用此兩種不同程序妥適調整
    債務人與債權人及其他利害關係人間之權利義務關係，保障
    債權人獲得公平受償，並謀求消費者經濟生活之更生機會。
    申言之，更生之目的在使全體債權人獲得公平之受償，並使
    債務人在經濟上得有更生之機會，防止社會經濟發生混亂。
    上開制度並非在使債務人恣意消費所造成之債務，轉嫁予債
    權人負擔；質言之，法律所設債務人免責之制度，應在鼓勵
    勤勞誠實之債務人，而非縱容投機不誠實之債務人奢侈浪費
    ，倘債務人於聲請更生或清算前之相當期間內，利用信用金
    融之機會，恣意為非屬通常生活所需之鉅額消費或作奢侈性
    、浪費性之消費，而不在意日後履行返還之能力，反而算計
    消債條例中之免責制度，濫用更生或清算程序以規避其應負
    擔之償還責任，自與前開立法本旨有違。
  2.本案依據債權人匯豐銀行向本院陳報聲請人使用信用卡消費
    明細之結果，聲請人於申請協商前之90年6 月25日以該信用
    卡繳納遠傳電信費用4,837元、90年7月6 日持該行信用卡於
    寶盛ＫＴＶ刷卡消費9,800元、90年9月21日持該行信用卡於
    豪城旅館股份有限公司刷卡消費10,733元、90年9 月21日持
    該行信用卡於西城名店刷卡消費7,500元、90年9月21日持該
    行信用卡於風采餐廳坊刷卡消費7,400元、91年3月6 日持該
    行信用卡於華曜旅行社有限公司刷卡消費12,250元等情，此
    有匯豐銀行提出陳報狀、債務人刷卡消費明細等附卷可按(
    見本院卷第60頁、第76頁至第80頁），足認聲請人上開消費
    支出均已超出日常必須性之開支，故聲請人之負債原因應與
    其恣意消費之情形有關，聲請人恣意為非屬通常生活所需之
    鉅額消費或作奢侈性、浪費性之消費，而不在意日後履行返
    還償債之能力，自與前開立法本旨有違，於法不合。
四據上所述，本件聲請人之每月收入既足以維持基本生活、負擔
  扶養義務，及履行債權人提議之協商條件，即難認聲請人有何
  不能清償債務之情事、或有何不能清償之虞之情形，故其主張
  情節既與本條例第3 條所定要件不符，核其情形又屬無法補正
  ，揆諸首開說明，本件聲請自不應准許。爰依消費者債務清理
  條例第3 條、第8 條，裁定如主文。
中    華    民    國    99    年    3     月    31    日
                  民事第三庭  法  官    徐玉玲
上為正本係照原本作成
如不服本裁定，應於裁定送達後10日內，以書狀向本院提出抗告
，並繳納抗告費新臺幣1千元
中    華    民    國    99    年    3     月    31    日
                              書記官    陳靜怡

司法院資訊處製作；財團法人民間司法改革基金會備份。
